臺灣臺中地方法院刑事判決　　　　　　　　　　　　九十二年度訴字第二三六號
　　公　訴　人　臺灣臺中地方法院檢察署檢察官
　　被　　　告　戊○○
　　選任辯護人　鞠金蕾
右列被告因偽造有價證券案件，經檢察官提起公訴（九十一年度偵字第二二七○一號
），本院判決如左：
    主  文
戊○○無罪。
    理  由
一、公訴意旨略以：被告戊○○於民國九十一年七月間，在臺南市某處，因向己○○
    （冒用林敏崇之身分證，另由檢察官分案偵辦）收取貨款，而在己○○交付予其
    之泛亞商業銀行中清分行支票（帳號一０九七─五，戶名乙○○○，支票號碼Ｐ
    Ａ0000000號，金額、發票日期、發票人簽章欄原均空白，係乙○○○於
    九十一年四月十日某時，在台中市○○區○○路一０六巷六弄十三號住處失竊）
    一張上，填寫金額新台幣（下同）三萬三千元及發票日期九十一年八月三十一日
    後，交還己○○在發票人簽章欄簽章，己○○蓋用乙○○○之印章而偽造該有價
    證券支票後，遞交被告戊○○收執。被告戊○○知悉該支票係來路不明之贓物，
    且係己○○偽造之有價證券，其竟仍予以收受，並於九十一年七月下旬，在台中
    縣大肚鄉○○路○段七七０號，將該支票交予不知情之丁○○而行使該偽造之有
    價證券，丁○○於九十一年九月二日提示託收，因乙○○○業已辦理掛失止付，
    該支票乃遭退票，經警循線查知上情。因認被告戊○○所為涉犯刑法第三百四十
    九條第一項之收受贓物罪嫌、第二百零一條第二項之行使偽造有價證券罪嫌。被
    告戊○○於偵查中否認犯行，惟公訴人仍認被告涉有上開犯罪嫌疑，並以下列論
    據為證明被告犯罪之方法：
（一）上開支票係告訴人乙○○○所失竊之物，業經告訴人指訴歷歷，並有掛失止付
      票據提示人資料查報表、支票及退票理由單、遺失票據申報書各一份附卷可稽
      ，足見該支票確係贓物無訛。
（二）被告於偵查中自承：「（問：支票上的金額及日期是否你所填寫？）是。我填
      寫後交己○○蓋章。」「（問：他有無說支票來源？）他只說是朋友的票，˙
      ˙˙」等情，依其所述，該支票原係空白支票，由被告自行填載發票日期及金
      額，再由己○○蓋章，衡諸常理，支票係重要之支付工具，又係無因證券，一
      經簽發，發票人即須依票載文義負票據責任，豈有任由他人自行填載票據內容
      之理；況被告收受支票後，當可立即發現發票人之名義為乙○○○，並非己○○或其冒用之林敏崇，其竟未質疑來源，顯違常理，被告應有該支票係來路不
      明之贓物及係屬偽造之認知。
二、按被告未經審判證明有罪確定前，推定其為無罪，犯罪事實應依證據認定之，無
    證據不得認定犯罪事實；又不能證明被告犯罪者，應諭知無罪之判決，刑事訴訟
    法第一百五十四條、第三百零一條第一項分別定有明文。又認定不利於被告之事
    實，須依積極證據，苟積極證據不足為不利於被告事實之認定時，即應為有利於
    被告之認定，更不必有何有利之證據（最高法院三十年上字第八一六號判例參照
    ）。再刑事訴訟法第一百六十一條已於民國九十一年二月八日修正公布，其第一
    項規定：檢察官就被告犯罪事實，應負舉證責任，並指出證明方法。因此，檢察
    官對於起訴之犯罪事實，應負提出證據及說服之實質舉證責任。倘其所提出之證
    據，不足為被告有罪之積極證明，或其指出證明之方法，無從說服法院以形成被
    告有罪之心證，基於無罪推定之原則，自應為被告無罪判決之諭知（最高法院九
    十二年台上字第一二八號判例參照）。
三、訊據被告戊○○堅決否認有何收受贓物及行使偽造有價證券之犯行，辯稱：伊係
    因出售電腦等物予自稱林敏崇之己○○而收受本案支票，且於該次交易前，已有
    數次與己○○之交易紀錄，伊因信賴己○○且曾向銀行照會，確定該支票沒有問
    題才收受，伊對該支票並無贓物或行使偽造有價證券之認識等語。經查：
（一）證人甲○○於本院證稱：伊曾於九十一年六、七月間在臺南市○○路自稱林敏
      崇者所經營之公司內見過被告戊○○，當時林敏崇並表示被告與其有生意上往
      來，且該自稱林敏崇之人亦曾交付伊一張泛亞商業銀行中清分行面額五萬五千
      元支票，戶名乙○○○，支票號碼ＰＡ0000000號之支票一紙，而該自
      稱林敏崇之人即為己○○等語（本院卷第一二四、一二五頁），此外，並有前
      揭支票影本、退票理由單各一紙在卷可憑（臺灣臺中地方法院檢察署九十二年
      度偵字第六一三三號偵卷第二十一頁），又證人甲○○因收受上揭支票，經臺
      灣臺南地方法院檢察署檢察官檢察官偵查後，認證人甲○○無贓物之認識，而
      以九十二年度偵字第四四六一號為不起訴處分，亦有不起訴處分書一份在卷足
      稽，堪認己○○確有持乙○○○失竊之支票佯向他人交易之事實。
（二）己○○曾分別於九十一年四月二日以丙○○名義自台南新南郵局匯入七千元、
      九十一年四月二十三日以己○○名義自台南新南郵局匯入八千元、九十一年五
      月二十日以林敏崇名義自台南東門郵局匯入一千五百元、九十一年五月二十二
      日以己○○名義自台南德高厝郵局匯入四千元，至被告妻洪玉芳帳戶等情，業
      據被告供明在卷，並有被告所提出之洪玉芳之郵政存簿儲金簿明細表一份及臺
      中市○○路郵局所提呈之匯款單影本四紙在卷可稽（本院卷第三十二至三十四
      、五十二至頁），又己○○所留予甲○○及被告之行動電話均為000000
      0000號一節，亦據被告及證人甲○○於警詢供陳一致（臺灣臺中地方法院
      檢察署九十二年度偵字第二二七○一號卷第五頁、同署九十二年度偵字第六一
      三三號甲○○贓物案卷第六頁），而該行動電話經查其用戶名稱為丙○○，亦
      有台灣大哥大股份有限公司基本資料查詢表一紙在卷可稽（臺灣臺中地方法院
      檢察署九十二年度偵字第二二七○一號卷第九頁），足證前揭丙○○之匯款紀
      錄確與己○○有關聯性，被告所辯伊與己○○於本案前已有多次交易紀錄一節
      非無所憑。
（三）泛亞商業銀行中清分行於受理票據信用資料查詢時，大部分客戶詢問票信均為
      往來多久，有無退票之情形，如深入查詢因涉及個人資料保護法，該行將不予
      提供，又該行受理客戶查詢票信，不會主動告知是否該戶有掛失之資訊，除非
      客戶主動提供票據金額、票號、日期等，詢問是否掛失，才會核對相關資料並
      告知相對之資訊等情，此有泛亞商業銀行中清分行（九三）泛清發字第二八號
      函在卷可稽（本院卷第一三三、一三四頁），因此乙○○○固於九十一年四月
      間即將本案支票申報遺失（本院卷第一一六頁掛失止付通知書），惟被告於收
      受時向泛亞銀行徵詢票據信用，並非必能知悉該支票係屬遺失票據之事實。再
      本案乙○○○所失竊之支票，其發票人簽章欄並無乙○○○之簽名，而係以乙○○○之印章代之，此有該支票影本在可按（臺灣臺中地方法院檢察署九十二
      年度偵字第二二七○一號卷第七頁），而代理人為本人發行票據，未載明為本
      人代理之旨而簽名於票據者，應自負票據上之責任，固為票據法第六條（舊）
      所明定，惟代理人亦有不表明自己之名，僅表明本人之名而為行為，即代理人
      任意記明本人之姓名蓋其印章，而成為本人名義之票據行為者，所在多有，此
      種行為祇須有代理權，即不能不認為代理之有效形式（最高法院五十三年台上
      字第二七一六號判例參照），準此，被告縱知悉發票人之名義為乙○○○，並
      非與其交易自稱林敏崇之己○○，惟以被告與己○○前已有交易往來之信賴及
      本案支票之金額非鉅，被告因而認己○○有代理之權而未加質疑，亦非顯違常
      理。
（四）被告係為支付代書費用而交付前揭支票予丁○○，且於該支票背面背書，並詳
      細記載身分證統一編號及電話，又本案支票經丁○○提示遭退票後，被告經丁○○告知後之隔日即將金額付清等情，業據證人丁○○於警詢及本院審理中證
      述在卷（同前偵卷第四頁、本院卷第七十九頁），並有前揭支票影本在卷可稽
      ，衡情被告若明知上開支票確係贓物，被告將該支票交付與丁○○時，豈有可
      能在支票背面背書，並詳細記載身分證統一編號及電話，再本案被告既係為清
      償債務而交付上開支票，苟被告有何犯罪之故意，亦無於退票後旋即清償丁○○費用之可能，從而自被告交付支票與丁○○之原因及行為態樣觀察，亦難認
      被告於行為時有何贓物或行使偽造有價證券之認識。
四、綜上所述，被告所辯非無所據，而公訴人所指被告之犯罪事實，仍有合理之懷疑
    存在，揆之首揭說明，因認公訴人之舉證容有未足，被告犯罪尚屬不能證明，自
    應為其無罪之諭知。
據上論斷，應依刑事訴訟法第三百零一條第一項，判決如主文
中      華      民      國      九十三      年      三      月  三十    日
                                   臺灣臺中地方法院刑事第十一庭
                                       審判長  法  官  蔡 名 曜
                                               法  官  黃 渙 文
                                               法  官  郭 書 豪
右正本證明與原本無異。
如不服本判決，應於送達後十日內向本院提出上訴狀（須附繕本），上訴於臺灣高等
法院臺中分院。
                                               書記官
中      華      民      國      九十三      年      三      月  三十    日
